【裁判字號】    91,訴,339
【裁判日期】    920411
【裁判案由】    偽造文書等
【裁判全文】
臺灣宜蘭地方法院刑事判決                          九十一年度訴字第三三九號
    公  訴  人  臺灣宜蘭地方法院檢察署檢察官
    被      告  乙○○
右列被告因違反稅捐稽徵法案件，經檢察官提起公訴（九十一年度偵字第一七四一號
），本院判決如左：
    主  文
乙○○行使偽造私文書，足以生損害於公眾及他人處有期徒刑參月，如易科罰金，以
參佰元折算壹日。偽造之「甲○○」印文拾貳枚及印章壹個均沒收。
    事  實
一、乙○○係「環島企業社」之負責人，為商業會計法所定之商業負責人及營利事業
    所得稅之納稅義務人，負責環島企業社日常業務之經營。乙○○為圖虛報營業開
    銷，從而減少營利事業所得稅之支出，明知甲○○並未在環島企業社實際從事工
    作及支領薪資，竟於民國八十三年間，在其業務上作成之環島企業社八十三年度
    薪資名冊上，虛偽填載每月給付甲○○新台幣（下同）一萬元至二萬不等之金額
    ，給付合計十五萬元薪資之不實事項，並在宜蘭縣頭城鎮○○路二二之一號世昌
    文具行，利用不知情之店員，盜刻甲○○之印章蓋印於員工蓋章欄內，蓋用十二
    枚，用以表示該年度每月受領薪資之意，而以甲○○之名義偽造兼有收據性質之
    薪資名冊私文書。迨八十四年年初申報營利事業所得稅時，乙○○即以該不實之
    薪資名冊，製作不實之扣繳憑單業務上文書，並使不知情之會計人員登載於環島
    企業社八十三年度之營利事業所得稅結算申報書內，再持上開之不實扣繳憑單及
    申報書，向財政部北區國稅局員辦理各該年度營利事業所得稅結算申報，而予行
    使，均足以生損害於甲○○本人之權益及稅捐機關稅籍資料課徵管理之正確性，
    藉此詐術逃漏應納稅捐三萬七千五百元。
二、案經告訴人甲○○訴請台灣宜蘭地方法院檢察署檢察官偵查起訴。
    理  由
一、被告乙○○對右揭未經告訴人甲○○同意，而刻其印章並蓋於薪資名冊上，以及
    於八十四年間使不知情之會計人員申報告訴人十五萬元所得等情均坦承不諱，核
    與告訴人指訴情節相符，復有營利事業所得稅結算申報書及薪資名冊附卷可稽。
    惟被告矢口否認有何偽造文書及逃漏稅捐之故意，辯稱：「薪資名冊及甲○○的
    身分證影印本都是我公司的下包柳秀英給我的，柳秀英拿給我時，甲○○已經在
    薪資名冊上簽名蓋章」云云。經查：
（一）被告前開犯行，業據告訴人甲○○指訴歷歷，並有財政部台灣省北區國稅局綜
      合所得稅核定通知書、環島企業社八十三年度領薪人員薪資名冊、台灣省宜蘭
      縣政府營利事業登記證影本各乙份在卷可稽，上開事實應堪認定。
（二）按諸經驗法則，案發時之供述較少權衡利害得失，較之事後翻異之詞，自較可
      信，故除非可證明其更異之詞與事實更為相符，或其初供係虛偽者外，自不得
      任意捨初供不採（最高法院七十三年台上字第三九九八號判決意旨參照）。被
      告於偵查中已自承伊係自行刻告訴人之印章蓋用於薪資名冊上等語，惟於審理
      中則改稱：好象是柳秀英拿來時，即已蓋好章云云。衡諸上開原則，應認被告
      於偵查中陳述其自行刻用告訴人印章等語，較審理中所為之辯解可採。
（三）被告辯稱薪資名冊及甲○○的身分證影印本均係柳秀英提供乙節，經公訴人於
      偵查中調閱全國姓名為「柳秀英」者之年籍資料，偵查中當庭提示予被告請其
      指明所稱「柳秀英」係何人，惟被告無法確認。是尚難依被告所述確認是否有
      柳秀英其人。
（四）被告於檢察官偵查中問及工程上與柳秀英的合作關係內容時稱：「我是發包打
      除磚頭及連結樑的工程給她，工程款是十五萬元，她請款時就拿一張有甲○○
      簽名的單據給我」等語，又於問及為何以甲○○名義領取工程款時答稱：「她
      說要叫別人來做。為何會領全部的工程款，我不清楚」等語。惟依被告前開所
      述，被告係明知該領款單據係請領全部工程款，而有按月領取薪資，亦明知領
      款名義人並非柳秀英卻仍收受請款單據，其所述前開情節顯與經驗法則有違。
（五）況苟被告確實認為工程為告訴人施作，並給付工資，則亦應依法寄送製作完成
      之扣繳憑單與告訴人，惟告訴人均未曾收受扣繳憑單，直至國稅局通知告訴人
      補繳稅款後始知悉上情等語，為告訴人當庭陳述綦詳。足認被告明知告訴人並
      未實際施作工程並支領工資。又被告雖主張確有支付薪資十五萬元與柳秀英，
      惟無法提出任何支付上開金額之證據，則難認其確有支付上開薪資，而應係以
      虛報稅捐之方式逃漏稅捐。
（六）綜上，被告既有虛報稅捐十五萬元之事實，則其於八十三年度逃漏稅捐之金額
      為三萬七千五百元，有財政部北區國稅局九十二年二月二十日北區國稅宜縣一
      字第○九二一○○三一七二號函為證。事證明確，被告犯行應堪認定。
二、本件之薪資名冊，首行即記載環島企業社之行號，下方則填製薪資受領人及配偶
    之資料。後始依序記載月份與領用薪資之金額，並預留蓋章空格供受領人蓋章。
    依名冊上方之記載，該名冊之製作權人為被告。惟下方領用薪資之記載，則為受
    領人有製作權。是該薪資名冊，應認具有私文書及業務上文書之雙重性質。至扣
    繳憑單為商業會計法第十五條第一款所規定之原始憑證，屬商業會計憑證之一重
    。而被告兼具環島企業社負責人及營利事業所得稅納稅義務人之身分，於業務上
    作成不實之薪資名冊，並偽造告訴人甲○○名義製作薪資名冊私文書、及製作不
    實之業務上文書扣繳憑單及營利事業所得稅結算申報書，用以規避繳納稅捐義務
    ，核其所為，係犯刑法第二百十六條、二百十條、二百十五條之行使偽造私文書
    及行使業務登載不實文書罪，修正前商業會計法第六十六條第一款之填載不實會
    計憑證罪（被告行為後，商業會計法於八十四年五月十九日公布施行，依刑法第
    二條第一項但書之規定，比較新舊法，以行為時之舊法較有利於被告，應適用舊
    法。公訴人認適用新法第七十一條第一項第一款，容有誤會），及稅捐稽徵法第
    四十一條之以詐術逃漏稅捐罪。被告利用不知情之店員偽刻印章、不知情之會計
    人員為行使業務登載不實文書及以詐術逃漏稅捐，為間接正犯。被告利用他人盜
    刻告訴人印章並持以蓋用產生印文，僅係偽造私文書之部分行為，而偽造私文書
    及製作業務上不實文書之低度行為，又皆為行使之高度行為所吸收，不另論罪。
    被告所犯逃漏稅捐罪、填載不實會計憑證罪、行使偽造私文書罪間，具有方法結
    果之牽連關係，應從一法定刑度較重之行使偽造私文書罪論處。爰審酌被告犯罪
    素行、犯罪動機為貪圖小利、其行為對告訴人所生之損害、對國家稅捐稽徵正確
    性之危害、其逃漏稅捐之金額及犯罪後態度等一切情狀，量處如主文所示之刑，
    並諭知易科罰金之折算標準。環島企業社八十三年度領薪人員薪資名冊上偽造之
    「甲○○」印文十二枚，依刑法第二百十九條之規定宣告沒收；至被告未經告訴
    人同意擅自刻用之「甲○○」印章一個，雖未扣案，惟未有證據證明確已滅失，
    且屬偽造之印章，亦依前揭規定予以沒收。
據上論斷，應依刑事訴訟法第二百九十九條第一項前段，刑法第二條第一項但書、第
二百十條、第二百十五條、第二百十六條、第五十五條、第二百十九條、第四十一條
第一項，八十四年五月十五日修正前商業會計法第六十六條第一款，稅捐稽徵法第四
十一條，罰金罰鍰提高標準條例第一條前段、第二條，判決如主文。
本案經檢察官賴慶祥到庭執行職務
中      華      民      國    九十二    年      四      月     十一     日
                                        臺灣宜蘭地方法院刑事第一庭
                                            法  官  謝  佩  玲
右正本證明與原本無異。
如不服本判決，應於判決送達後十日內向本院提出上訴狀( 應附繕本 )。
                                            書記官  林  慶  生
中      華      民      國    九十二    年      四      月     十五     日
附錄法條：
中華民國刑法第二百一十條
 (偽造變造私文書罪)
偽造、變造私文書，足以生損害於公眾或他人者，處五年以下有期徒刑。
中華民國刑法第二百一十五條
 (業務上文書登載不實罪)
從事業務之人，明知為不實之事項，而登載於其業務上作成之文書，足以生損害於公
眾或他人者，處三年以下有期徒刑、拘役或五百元以下罰金。
中華民國刑法第二百一十六條
 (行使偽造變造或登載不實之文書罪)
行使第二百十條至第二百十五條之文書者，依偽造、變造文書或登載不實事項或使登
載不實事項之規定處斷。
商業會計法第六十六條（八十四年五月十九日修正前條文）
商業負責人，主辦及經辦會計人員，有左列各款情事之一者，處五年以下有期徒刑拘
役或一萬元以下罰金：
一以明知為不實之事項，而填製會計憑證或記入帳冊者。
二故意使應保存之會計憑證帳簿報表滅失毀損者。
三意圖不法之利益，而變造會計憑證，帳簿報表內容，或撕毀其頁數者。
稅捐徵稽法第四十一條
 (逃漏稅捐之處罰)
納稅義務人以詐術或其他不正當方法逃漏稅捐者，處五年以下有期徒刑、拘役或科或
併科新台幣六萬元以下罰金。


司法院資訊處製作；財團法人民間司法改革基金會備份。
